最高法院民事判決　　　　　　　　　　　　　　　八十六年度台上字第二四九二號
　　上　訴　人　忠孝農牧股份有限公司
　　法定代理人　周蘇月雲
　　上　訴　人　甲 ○ ○
　　　　　　　　乙○○○
　　共　　　同
　　訴訟代理人　許 華 雄律師
右當事人間請求確認債權不存在事件，兩造對於中華民國八十五年七月十日台灣高等
法院第二審判決（八十四年度上字第一八五三號），各自提起上訴，本院判決如左：
    主  文
兩造上訴均駁回。
第三審訴訟費用由兩造各自負擔。
    理  由
本件上訴人忠孝農牧股份有限公司（下稱忠孝公司）主張：系爭分割前為如第一審判
決附表所示台東縣成功鎮○○段石傘小段二七二之一等八筆土地為伊所有，前土地所
有權人吳勝基於民國六十八年十一月二日設定新台幣（下同）二百萬元抵押權予上訴
人甲○○、乙○○○（以下簡稱甲○○等）。迨七十一年二月間土地由忠孝公司承購
後，於七十六年二月十八日經三方會算協議應由忠孝公司承受之抵押債權金額及其範
圍，忠孝公司應負擔給付甲○○等之金額僅為壹佰陸拾肆萬陸仟佰陸拾肆元，且無
違約金之約定等情，求為確認系爭抵押權所擔保之債權超過上開金額部分及違約金部
分之債權不存在之判決。
上訴人甲○○等則以：協議書已載明忠孝公司共應給付之金額為貳佰肆拾壹萬陸仟
佰陸拾肆元，且忠孝公司於其後之保證書亦載稱保證貳佰萬元等語，足見兩造間之債
權債務關係為貳佰萬元無訛。甲○○等與訴外人吳勝基係於六十八年十一月二日設定
抵押權，並經登記在案，在該他項權利證明書及抵押權設定契約書上均載明違約金每
萬元每月五百元，上開事實亦為忠孝公司所明知，其否認有違約金亦為無理由等語，
資為抗辯（第一審判決確認甲○○等就系爭抵押權所擔保之債權超過一百六十四萬六
千三百六十四元部分之債權不存在，並駁回忠孝公司其餘之訴，兩造就其敗訴部分分
別提起第二審上訴）。
原審依審理之結果，以：查系爭不動產，原係訴外人吳勝基所有，吳勝基於六十八年
十一月二日為擔保其對甲○○等之債務而設定債權額二百萬元抵押權予甲○○等（台
東縣成功地政事務所六十八年成地字第三八五四號），至七十一年二月間土地由忠孝
公司承購後，於七十六年二月十八日經兩造及吳勝基三方會算協議應由忠孝公司承受
之抵押債權金額及其範圍，並於七十六年二月十九日經台灣台北地方法院公證處認證
協議書之事實，業據忠孝公司提出抵押權設定契約書、土地登記謄本和認證書暨協議
書之影本各一份為證，並為兩造所不爭執，自堪信為真實。依七十六年二月十八日三
方會算之協議書所載，上訴人忠孝公司所承受原吳勝基部分之債務為(1)應付票款等共
九十六萬三千八百八十元，(2)上開票款至協議日止之利息二十四萬四千三百零二元，
(1)、(2)項合計為一百二十萬八千一百八十二元，及協議書成立日甲○○代償還七十七
萬元予吳勝基後之另筆債務餘額四十三萬八千一百八十二元，總計為一百六十四萬六
千三百六十四元。上開金額債務為上訴人忠孝公司所自認，自應認係屬系爭抵押權所
擔保之債權。而系爭抵押權並非本金最高限額抵押權，其所擔保者以抵押權設定當時
吳勝基所欠抵押權之債權為限，不及於抵押權成立後始發生之債權。依該三方協議書
所載，甲○○所代償還吳勝基之七十七萬元，係七十六年二月十八日協議書成立日始
發生之債權，自不在系爭抵押權所擔保之範圍內，上訴人甲○○等主張該七十七萬元
應計入抵押權所擔保之債權額內，尚無可採。上訴人甲○○等雖另提出忠孝公司於七
十八年一月十八日所書保證書，保證吳勝基塗銷抵押權部分及其餘債務仍為二百萬元
，惟按系爭抵押權既非最高限額抵押權，則七十六年二月十八日兩造及吳勝基所協議
確定之系爭抵押權擔保債權額，自不因日後再加入吳勝基之其他債務而擴張，該七十
八年一月十八日之保證書僅能證明兩造間之總債權額係二百萬元，於七十六年二月十
八日立協議書日始發生之七十七萬元債權，並不因嗣後有保證書而成為系爭抵押權所
擔保之債權。按當事人間如就抵押權之設定有違約金之約定時，該違約金之約定係屬
於約定人間之債權行為，其效力並不當然隨同所有權或抵押權之移轉而移轉，惟於債
務移轉時違約金之約定自應隨同債務之移轉而移轉，本件上訴人忠孝公司係承繼訴外
人吳勝基與甲○○等之債權債務關係，該違約金之約定自亦隨同移轉於忠孝公司。又
該違約金之約定亦經登記於土地登記簿上，自得認為屬抵押權之擔保債權範圍內（最
高法院五十年台抗字第五十五號判例參照）。況前揭三方確認之協議書並未排除違約
金債務，上訴人忠孝公司主張系爭抵押權登記簿謄本所載違約金債權不在抵押權擔保
範圍內云云，自無可採。至上訴人忠孝公司主張系爭違約金按每萬元每月五百元計算
，高於年利率百分之五之法定利率，係屬違約金是否過高之問題，縱屬約定之違約金
過高，亦屬得否核減之問題，究非全無違約金債權。另上訴人忠孝公司主張系爭債務
並無確定之清償期，無遲延違約之問題云云。然查系爭抵押權設定時之存續期間為自
民國六十八年十月二十八日起至六十九年十月二十八日止，並非無確定清償期限之債
權，所辯自無足採。本件系爭抵押權所擔保之債權額既經兩造與訴外人吳勝基於七十
六年二月十八日會算確定為一百六十四萬六千三百六十四元，且無排除違約金之表示
，則上訴人忠孝公司請求確認系爭抵押權所擔保之債權超過上開金額部分不存在部分
，為有理由，應予准許。其請求確認系爭抵押權就所擔保之違約金債權不存在部分，
為無理由，不應准許。原審維持第一審所為上開准駁之判決，並駁回兩造之上訴，經
核於法並無違背。查系爭抵押權登記所載之清償期日固載明「按各個債務分別訂定其
清償期日」，因本件並非最高限額抵押權，倘債務人於債務清償期未清償而違約時，
即有該抵押權登記違約金適用之問題。忠孝公司訴請確認系爭抵押權所擔保之違約金
債權不存在，自有未合。至原判決所載系爭抵押權設定之存續期間，據以說明忠孝公
司所稱系爭債務無確定之清償期為不足採，抵押權既有存續期間，債務亦有確定之清
償期，自可發生遲延給付違約之問題。原審上開說明亦無違背法令可言。兩造上訴論
旨，各指摘原判決關於其不利部分為不當，求予廢棄，均非有理由。
據上論結，本件兩造上訴均為無理由。依民事訴訟法第四百八十一條、第四百四十九
條第一項、第七十八條，判決如主文。
中      華      民      國    八十六    年     八       月      八      日
                              最高法院民事第二庭
                                  審判長法官  曾  桂  香
                                        法官  劉  延  村
                                        法官  劉  福  聲
                                        法官  袁  再  興
                                        法官  顏  南  全
      右正本證明與原本無異
                                              書  記  官
中      華      民      國    八十六    年     八       月    二十三    日
